臺灣雲林地方法院民事判決
111年度訴字第39號
原      告  楊鎧信  
訴訟代理人  余政勳律師
被      告  莊志坪  
訴訟代理人  莊淑梅  
上列當事人間請求返還借款事件，本院於民國111年4月25日言詞
辯論終結，判決如下：
    主  文
原告之訴及假執行之聲請均駁回。
訴訟費用由原告負擔。
    事實及理由
一、原告主張：
　㈠被告之被繼承人即訴外人莊金樹（於民國105年9月21日死亡
    ）於生前因有資金周轉需求，陸續於93年間，持由訴外人謝
    鳳琳簽發之支票號碼SB0000000、SB0000000、SB0000000、S
    B0000000、UB0000000、UB0000000、UB0000000、UB0000000
    、UB0000000、UB0000000等共10張支票(下稱系爭10張支票)
    並由其擔任背書人，作為擔保向原告借款，嗣後莊金樹僅償
    還部分款項，經原告屆期提示兌領系爭10張支票後，亦均遭
    退票，經雙方於95年6月12日進行結算未清償借款餘額後，
    由莊金樹簽立書面借貸契約即「款項借用證」（下稱系爭借
    用證）確認欠款金額，並約定清償期為97年6月30日（註：
    系爭借用證上所載之「辦濟期」即為現行之清償日），利息
    起算日為96年6月30日，金額共新臺幣（下同）1,755,500元
    ，故原告與莊金樹之間確有消費借貸之合意，原告並已交付
    金錢予莊金樹，雙方已成立消費借貸契約，且莊金樹應於97
    年6月30日如數清償對原告所負之借款債務，然莊金樹迄未
    履行。而莊金樹既已死亡，被告為莊金樹之唯一合法繼承人
    ，依民法1148條第1項前段、第2項等繼承相關規定，自應承
    受莊金樹對原告所負1,755,500元之借款債務（下稱系爭債
    務），並應於繼承莊金樹之遺產範圍內，就系爭債務負清償
    責任。爰依民法第1148條、第478條、第233條第1項規定，
    請求被告於繼承莊金樹之遺產範圍內，給付原告如訴之聲明
    所示之金額。
　㈡對被告答辯所為之陳述：
　　被告所列其代墊支付之醫療費用56,452元係莊金樹生前支付
    之費用，與遺產管理事務無關；喪葬期間便當餐費5,000元
    之用途不明，顯為供被告家屬親友食用，亦與莊金樹之遺產
    管理事務無關；汽車燃料使用費10,600元為莊金樹生前公法
    債務，參最高法院95年度台上字第824號民事判決要旨，本
    應依繼承法律關係處理，故縱由被告於莊金樹死亡即先為清
    償，亦非遺產管理必要費用，且舊車輛報廢除有報廢回收價
    格外，並可領取獎勵金及二親等內申請數萬貨物稅補助，被
    告顯另獲有該財產處分利益，今方另要求以遺產支付云云，
    顯屬無據；另關於喪葬費30萬元及納骨堂使用費16,000元部
    分，依莊金樹生前財產所得資料、遺產申報資料及被告之自
    承，可知被告於遺產中並未依法申報列舉喪葬費用自遺產中
    扣抵，且迄今亦無變賣莊金樹遺產，用以清償支付前開費用
    情事，故可知上開費用應為莊金樹家屬當時所自願或以所收
    奠儀逕為支付費用完畢，臨訟方稱欲以遺產支付云云，且縱
    強認其臨訟另稱上開費用應為遺產管理必要費用而得事後主
    張自遺產支付清償云云，亦應與原告之債權，同為遺產債務
    ，而依比例受償，方屬適法公平。　
　㈢並聲明：
　⒈被告應於繼承被繼承人莊金樹之遺產範圍內給付原告1,755,5
    00元，及自96年6月30日起至清償日止，按週年利率5％計算
    之利息。
　⒉如獲勝訴判決，願供擔保請准宣告假執行。　
二、被告則以：
　㈠原告雖主張被告之被繼承人莊金樹曾向其借款之事實，惟並
    未提出其有將金錢款項交付予莊金樹之證據，是原告此部分
    事實之主張，並非可信。
　㈡莊金樹已於105年9月21日死亡，其於死亡前從未提及有向原
    告借款或積欠借款之事實，且原告與莊金樹同住於雲林縣西
    螺鎮，莊金樹死亡後，被告曾為其舉辦出殯之公開告別儀式
    ，當日亦有諸多親友及曾往來之公司行號人員前來祭奠，故
    莊金樹死亡之事實於西螺地區應是眾所周知，如若真有原告
    所主張莊金樹積欠借款之情事，何以原告遲至距莊金樹死亡
    近6年時間，才提起本件訴訟？
　㈢依原告所主張莊金樹向其借款時間為93年間，距莊金樹105年
    死亡時已有逾10年時間，何以原告於莊金樹死亡前不追討？
    故原告之主張確不可信。且原告所主張借款時間已逾15年，
    已罹請求權時效期間，被告依法亦得拒絕給付。　　
　㈣原告雖提出退票之系爭10張支票及退票理由單影本為證，然
    依該退票理由單所記載退票理由為「支票照發票日期已滿一
    年」，明確可見原告並未依票據法規定期限為付款提示，以
    致發票人拒絕付款，因而未取得票面金額，縱有原告所主張
    莊金樹持支票向其借款之情事，然依莊金樹既已交付該支票
    10紙，則該10紙支票即是代替現金所為之給付而清償債務完
    畢，且係因原告未依法行使權利，致應負發票人付款責任之
    發票人拒絕給付，可歸責於原告，故原告再為本件請求並無
    理由。
　㈤被告於莊金樹死亡後，曾向法院聲請限定繼承並陳報遺產清
    冊，原告並未依規定於期限內報明其債權，被告並不知有原
    告所主張之債權存在，原告依民法第1162條規定，僅得就賸
    餘遺產行使其權利。而被告先行代墊支付莊金樹死亡前因病
    住院治療之醫療費用56,452元、莊金樹死亡後之喪葬費用30
    萬元、喪葬期間之便當餐費5,000元、納骨塔使用管理費16,
    000元、辦理遺產登記前清理積欠監理單位欠款12,400元等
    款項，合計為389,852元，該等款項應自遺產中歸還給被告
    。而莊金樹死亡後所留遺產價值為305,250元，有財政部國
    稅局之遺產稅免稅證明書可憑，莊金樹之遺產已不足清償被
    告所代為支付之上開款項，因此莊金樹之遺產歸還被告後，
    已無剩餘遺產，縱原告所主張為真實，亦已無遺產足供清償
    原告之欠款，故原告為本件請求確無理由。
　㈥關於醫療費用56,452元是於莊金樹105年9月21日死亡出院後
    才由被告先行代墊支付，此由國立臺灣大學醫學院附設醫院
    雲林分院（下稱臺大醫院雲林分院）出院通知單列印日期為
    105年9月22日即可得知；關於便當餐費5,000元部分是提供
    予辦理喪事期間在場幫忙之親人所食用，此系辦理莊金樹喪
    事必要之費用支出，當然亦應由遺產中扣除；關於汽車燃料
    使用費及其罰鍰共12,400元部分是莊金樹死亡前所積欠之債
    務，當然應由其遺產負擔，原告主張不得自遺產扣除，實不
    合理；莊金樹死亡後，多位繼承人達成協議將遺產給被告作
    為抵償被告先行代墊支付之各項費用，因此其他繼承人均聲
    明拋棄繼承，且因莊金樹所遺不動產是與兄弟共有之祖厝，
    被告非到無法生活之地步，當然不會變賣，原告以被告未變
    賣遺產清償費用、莊金樹家屬自願以收受奠儀支付費用云云
    等推論之詞語，指陳被告是臨訟方稱以遺產支付，顯不符一
    般民間習俗，更不合常理，確不可採信。
　㈦並聲明：
　⒈原告之訴駁回。
　⒉如受不利益判決，願供擔保請准宣告免為假執行。
三、兩造之不爭執事項：
　㈠謝鳳琳於93年4月至6月間陸續開立系爭10張支票，票面金額
    合計1,808,000元。系爭10張支票背面「閱讀分類機背書章
    專用區」欄位均有莊金樹之簽名及手印。嗣原告持系爭10張
    支票提示兌領均遭退票，其中支票號碼UB0000000之退票理
    由為存款不足外，其餘支票退票理由均為支票照發票日期已
    滿1年。
  ㈡莊金樹於95年6月12日簽立系爭借用證交付原告，其上記載金
    額1,755,500元確實向貴台借用實正無訛，辦濟期為97年6月
    30日，利息支付期為96年6月30日，借主欄有莊金樹之簽名
    及蓋手印，金主欄則有原告之簽名。
　㈢莊金樹於105年9月21日死亡，其繼承人有配偶黃美縫及子女
    被告、莊藝芬、莊淑梅、莊家玲等人，惟僅被告合法繼承，
    其餘配偶及女兒均於同年11月21日向本院聲請拋棄繼承，經
    本院105年度司繼字第953號准予備查。
  ㈣被告105年10月24日向本院陳報遺產清冊，經本院依法為公示
    催告，並以105年度司繼字第952號裁定莊金樹之債權人應於
    本公示催告公告最後登載公報、新聞紙或揭示於其他相類之
    傳播工具之翌日起6個月內向繼承人報明其債權。惟原告並
    未於上開期間內向被告陳報債權。而被告對於原告主張之債
    權並不知情。
　㈤莊金樹之遺產有雲林縣○○鄉○○段000○000地號土地及門牌雲林
    縣○○鄉○○村○○路00號房屋（未保存登記建物）、權利範圍各
    5分之1，於105年9月21日死亡時之公告現值共305,250元。 
    　
  ㈥莊金樹死前尚有積欠臺大醫院雲林分院之醫療費用56,452元
    、死後之喪葬費用30萬元、辦理喪事期間便當餐費5,000元
    、納骨塔使用管理費16,000元、積欠車號00-0000號車輛之
    汽車燃料使用費及罰鍰12,400元等款項共389,852元為被告
    所支付。
四、兩造之爭點：
　　原告如訴之聲明第1項之請求，有無理由?
五、本院之判斷：
　㈠按當事人主張有利於己之事實者，就其事實有舉證之責任，
    民事訴訟法第277條本文定有明文。次按稱消費借貸者，謂
    當事人一方移轉金錢或其他代替物之所有權於他方，而約定
    他方以種類、品質、數量相同之物返還之契約，民法第474
    條第1項亦有明文。倘當事人主張與他方有消費借貸關係存
    在者，自應就該借貸意思互相表示合致及借款業已交付之事
    實，均負舉證之責任（最高法院98年度台上字第1045號判決
    意旨參照）。又支票為無因證券，交付票據之原因甚多，或
    為贈與、或為買賣、或為確保當事人間已存在之法律關係、
    或為消滅已存在之法律關係，非僅囿於金錢借貸一端而已，
    故除別有證據外，僅為支票之簽發、授受或轉讓，自不足以
    證明其原因事實（最高法院89年度台上字第1082號判決意旨
    參照）。另消費借貸契約屬要物契約，因借用物之交付而生
    效力，借用人出具之借據（借用證），倘未表明已收到借款
    ，致不足證明有交付借款之事實，且其對之又有爭執者，貸
    與人自仍須就交付借款之事實負舉證責任（最高法院87年度
    台上字第1611號判決意旨參照）。
　㈡原告主張莊金樹於93年間，陸續提供謝鳳琳簽發之系爭10張
    支票並由莊金樹擔任背書人作為擔保，持以向其借款，嗣莊
    金樹僅償還部分款項，經其屆期提示兌領系爭10張支票均遭
    退票，雙方於95年6月12日結算未清償之借款餘額，由莊金
    樹簽立系爭借用證，確認欠款金額為1,755,500元，並約定
    利息起算日為96年6月30日、清償期為97年6月30日等事實，
    固據其提出系爭10張支票及其退票理由單（其中票號SB0000
    000支票漏未附退票理由單）、系爭借用證等為憑（見本案
    卷第21至41頁、第97至117頁），而被告對於系爭10張支票
    為莊金樹所背書與系爭借用證為莊金樹所簽名及按捺指印之
    情並不爭執（見本案卷第170頁），惟否認莊金樹有收到上
    開款項之事實，則依上開法條及意旨說明，原告自應就其與
    莊金樹間有消費借貸之意思表示互相一致及金錢之交付等節
    ，負舉證之責任。經查，原告雖提出系爭10張支票及系爭借
    用證等為證，然系爭10張支票之發票人並非莊金樹，莊金樹
    僅為背書人，且簽發交付支票之原因甚多，可能係基於贈與
    、買賣、投資、為確保當事人間已存在之法律關係、為消滅
    已存在之法律關係等事由，非僅囿於金錢借貸一端而已，是
    以系爭10張支票尚無法證明原告已因借貸之關係而將相關款
    項交付予莊金樹。又系爭借用證之內容雖記載有金額、辦濟
    期、利息支付期，惟就利息額或借款利率並未記載，且僅記
    載「右之款項確實向貴台借用實正無訛…」，並未載明莊金
    樹已收受原告所交付相關款項之文字，故依其文義至多只能
    證明原告與莊金樹間有消費借貸之合意，尚無從依上開已記
    載之事實即得推認原告確有交付該等款項予莊金樹之情事。
    綜上，本件尚難僅以系爭10張支票及系爭借用證等即得以認
    定原告與莊金樹間確有消費借貸之法律關係存在。
　㈢被告抗辯莊金樹已無賸餘遺產可供清償原告債務部分：
　⒈按關於遺產管理之費用，由遺產中支付之；被繼承人之債權
    人，不於第1157條所定之一定期限內報明其債權，而又為繼
    承人所不知者，僅得就賸餘遺產，行使其權利，民法第1150
    條本文、第1162條分別定有明定。又民法第1150條所稱之「
    遺產管理之費用」，乃屬繼承開始之費用，該費用具有共益
    之性質，不僅於共同繼承人間有利，對繼承債權人、受遺贈
    人、遺產酌給請求人及其他利害關係人，胥蒙其利，當以由
    遺產負擔為公平，此乃該條本文之所由設。是以凡為遺產保
    存上所必要不可欠缺之一切費用均屬之，諸如事實上之保管
    費用、繳納稅捐、罰金罰鍰、訴訟費用、清算費用等是，即
    為清償債務而變賣遺產所需費用、遺產管理人之報酬（民法
    第1183條）或編製遺產清冊費用（民法第1179條第1項第1款
    ），亦應包括在內，且該條規定其費用由遺產中支付之，係
    指以遺產負擔並清償該費用而言，初不因支付者是否為合意
    或受任之遺產管理人而有不同（最高法院99年度台上字第40
    8號判決意旨參照）。另被繼承人之喪葬費用，是否為繼承
    費用，民法雖未為規定，然此項費用既為完畢被繼承人之後
    事所不可欠缺，應認喪葬費用應解釋為繼承費用，依民法第
    1150條規定，由遺產中支付之。
　⒉被告已於105年10月24日向本院陳報遺產清冊，經本院依法為
    公示催告，並裁定命莊金樹之債權人應於公示催告公告最後
    登載公報、新聞紙或揭示於其他相類之傳播工具之翌日起6
    個月內向繼承人報明其債權，惟原告並未於該期間內申報債
    權且該債權為被告所不知等情，已據本院職權調取本院105
    年度司繼字第952號陳報遺產清冊案卷核閱無誤，並為兩造
    所不爭執，則依民法第1162條規定，原告僅得就莊金樹之賸
    餘遺產行使其權利。而莊金樹於死亡時所留遺產為雲林縣○○
    鄉○○段000○000地號土地及門牌雲林縣○○鄉○○村○○路00號房
    屋（未保存登記建物）、權利範圍均各5分之1，當時公告現
    值共為305,250元一情，亦據被告提出財政部國稅局之遺產
    稅免稅證明書為憑（見本案卷第163頁），復為兩造所不爭
    執，亦堪信為真實。
　⒊被告主張莊金樹死前尚有積欠臺大醫院雲林分院之醫療費用5
    6,452元、死後之喪葬費用30萬元、辦理喪事期間便當餐費5
    ,000元、納骨塔使用管理費16,000元、積欠車號00-0000號
    車輛之汽車燃料使用費及罰鍰12,400元等款項共389,852元
    等均為被告所支付之事實，並提出臺大醫院雲林分院出院通
    知單、華王殯葬禮儀社之免用統一發票收據、義華食品行之
    免用統一發票收據、雲林縣莿桐鄉立殯葬宗教管理所自行收
    納款項統一收據、87至89全期汽車燃料使用費繳納通知書、
    交通部公路總局自行收納款項收據等為憑（見本案卷第151
    至161頁），復為原告所不爭執，亦堪信為真實。而上開臺
    大醫院雲林分院出院通知單之列印日期為105年9月22日，在
    莊金樹死亡之後，難認於莊金樹生前已繳納該費用，應認該
    費用確為莊金樹之生前債務。至於上開喪葬期間之餐費5,00
    0元部分，乃被告本於親誼招待親友用餐，非屬殯葬所必要
    （臺灣高等法院108年度重家上字第49號、108年度家上字第
    99號判決意旨參照），不能認為係遺產管理之費用。故上開
    醫療費用56,452元與上開喪葬費用30萬元、納骨塔使用管理
    費16,000元、汽車燃料使用費及罰鍰12,400元等款項共384,
    852元，均為莊金樹生前之債務及死後之喪葬費用，依民法
    第1150條規定，應由莊金樹之遺產中支付。又因莊金樹所留
    遺產均為土地或未保存登記建物，且為共有之不動產，其等
    變賣不易，不可能等到將該等遺產變賣後始為清償上開費用
    ，故被告主張上開費用由其先代為墊付，核與一般常情相符
    ，則被告主張上開款項應自莊金樹之遺產中歸還給被告，應
    屬有據。而莊金樹死亡時所留遺產價值僅為305,250元，已
    不足支付被告所代為墊付之上開醫療費用、喪葬費、稅捐、
    罰鍰等款項，因此莊金樹之遺產於歸還被告後，已無賸餘遺
    產，自無從以莊金樹之賸餘遺產用供清償原告之欠款，故原
    告請求被告應於繼承莊金樹之遺產範圍內清償莊金樹所積欠
    之債務，亦屬無據。
　㈣綜上所述，原告未能舉證證明其已交付借款1,755,500元予莊
    金樹，難認其與莊金樹間確有消費借貸之法律關係存在，另
    原告並未於法律規定之期間內申報對莊金樹之債權，其債權
    復為被告所不知，只能在莊金樹之賸餘遺產範圍內行使權利
    ，而莊金樹之遺產於歸還被告後，已無賸餘，是原告請求被
    告於繼承莊金樹之遺產範圍內清償莊金樹之債務，亦屬無據
    。從而，原告請求被告應於繼承被繼承人莊金樹之遺產範圍
    內給付原告1,755,500元，及自96年6月30日起至清償日止，
    按週年利率5％計算之利息，並無理由，應予駁回。原告之請
    求既經駁回，其假執行之聲請亦失所附麗，應併予駁回。
六、本件事證已臻明確，兩造其餘之攻擊或防禦方法及所用之證
    據，經本院斟酌後，認為均不足以影響本判決之結果，爰不
    逐一論列，附此敘明。　　
七、訴訟費用負擔之依據：民事訴訟法第78條。　　
中　　華　　民　　國　　111 　年　 　5 　　月　　9　　日
                  民事第一庭    法  官  廖國勝
以上正本係照原本作成。
如對本判決上訴，須於判決送達後20日內向本院提出上訴狀。如
委任律師提起上訴者，應一併繳納上訴審裁判費。
中　　華　　民　　國　　111 　年　　 5 　　月　　9　　日
                                書記官　林可芯